【裁判字號】    99,訴,136
【裁判日期】    991129
【裁判案由】    請求侵權行為損害賠償
【裁判全文】
臺灣屏東地方法院民事判決               99年度訴字第136號
原      告  鄭貴雲
訴訟代理人  林肇明律師
被      告  潘明壽
訴訟代理人  林朋助律師
上列當事人間請求侵權行為損害賠償事件，本院於民國99年11月
15日言詞辯論終結，判決如下：
    主  文
被告應給付原告新台幣壹拾捌萬柒仟陸佰壹拾貳元，及自民國九
十九年三月十日起至清償日止，按週年利率百分之五計算之利息
。
原告其餘之訴駁回。
訴訟費用由被告負擔百分之十七，餘由原告負擔。
本判決原告勝訴部分得假執行；但被告如以新台幣壹拾捌萬柒仟
陸佰壹拾貳元為原告預供擔保，得免為假執行。
原告其餘假執行之聲請駁回。
    事實及理由
一、按訴狀送達後，原告不得將原訴變更或追加他訴，但擴張或
    減縮應受判決事項之聲明者，不在此限，民事訴訟法第255
    條第1 項第3 款定有明文。原告起訴原請求被告應給付原告
    新台幣（下同）110 萬5,072 元，及自起訴狀繕本送達翌日
    起至清償日止，按週年利率5%計算之利息。嗣於民國99年6
    月28日言詞辯論期日更正聲明請求被告應給付原告98萬2,76
    7 元，及自起訴狀繕本送達翌日起至清償日止，按週年利率
    5%計算之利息。核其性質為減縮應受判決事項之聲明，揆諸
    上開規定，自無不合，應予准許。
二、原告主張：被告於97年2 月16日晚間7 時許，在屏東縣高樹
    鄉○○村○○路217 號住處內飲酒，明知於酒後其控制力及
    注意力已達不能安全駕駛動力交通工具之程度，竟仍於同日
    晚間8 時許，駕駛車號4576-JP 號自小貨車，沿屏東縣高樹
    鄉○○村○○路由北往南方向行駛，行至產業路與三民路口
    時，原應注意車前狀況，遂未注意前方適有原告騎乘車號J9
    7-712 號機車亦沿產業路由南往北方向行駛，亦行至路口而
    正欲左轉穿越該路口，被告所駕駛之自小貨車右前車頭遂撞
    擊原告之右腳掌部位及機車之右側車身中間部位，並造成原
    告摔倒在地，受有右足第一趾開放性粉碎性骨折、右足第一
    及第四根蹠骨骨折、胸部挫傷併左胸壁皮下血腫、左足多處
    撕裂傷之傷害。原告因被告之不法侵害行為，支出醫療費用
    4 萬5,527 元、交通費4 萬9,800 元、並因併發骨髓炎長達
    23個月無法繼續種植鳳梨，工作損失達39萬7,440 元，且復
    健期間幾乎以醫院為家，除身體痛苦外，精神亦受有莫大痛
    苦，併請求精神慰撫金50萬元等語。並聲明：(1)被告應給付
    原告98萬2,767 元，及自起訴狀繕本送達翌日起至清償日止
    ，按週年利率5%計算之利息。(2)願供擔保，請准宣告假執行
    。
三、被告則以：伊因本件車禍所涉之公共危險及過失傷害犯行，
    雖經本院刑事庭以98年度簡字第500 號判處罪刑在案（下稱
    刑案），惟本件車禍經送臺灣省高屏澎區車輛行車事故鑑定
    委員會（下稱行車事故鑑定委員會）鑑定結果，被告並無肇
    事因素，刑案判決顯然速斷，伊既無過失，自不負侵權行為
    損害賠償責任。退步言，本件車禍事故係肇因原告違規左轉
    ，故原告對於車禍之發生亦與有過失。又原告於97年9 月8
    日在義大醫院住院所施行手術為人工膝關節置換手術，其後
    於義大醫院之醫療費用即與本件車禍無關，且原告於97年8
    月19日在義大醫院施行之右足壞死骨頭切除手術僅係20幾分
    鐘之小手術，術後立即出院，癒合情況良好，其後於98年在
    國仁醫院所進行之高壓氧治療，顯亦與本件車禍無關。因此
    ，原告自97年9 月22日後至義大醫院及國仁醫院之計程車費
    即非本件車禍傷害之必要支出，自不得向被告求償。況被告
    曾經交付原告3 萬6,000 元用以支付醫療費，此部分及原告
    所受領之強制汽車保險理賠金2 萬8,000 元均應予以扣除。
    另從義大醫院病歷可知原告受有右膝疼痛及功能退化已經數
    年，並早已影響其日常生活，故原告於本件車禍事件發生前
    ，應已無工作能力，是原告請求長達23個月之工作損失，顯
    無理由等語置辯。並聲明：(1)原告之訴駁回。(2)願供擔保請
    准免為假執行之宣告。
四、兩造經本院整理下列不爭執事項並協議簡化爭點，結果如下
    ：
  (一)被告於97年2 月16日19時許，在屏東縣高樹鄉○○村○○路
    217 號住處內飲酒，於同日19時53分許，駕駛車號4576-JP
    號自小貨車沿屏東縣高樹鄉○○村○○路由北往南方向行駛
    ，行至產業路與三民路口時，適有原告騎乘車號J97 -712號
    機車亦沿產業路由南往北方向行駛，亦行至該路口而左轉穿
    越該路口，其所駕駛之自小貨車右前車頭部位遂撞擊原告之
    右腳掌部位及機車之右側車身中間部位，原告當場摔倒在地
    ，受有右足第一趾開放性粉碎性骨折、右足第一及第四根蹠
    骨骨折、胸部挫傷併左胸壁皮下血腫、左足多處撕裂傷等傷
    害。
  (二)原告已收受被告給付之醫療費用3 萬6,000 元並領取汽車強
    制責任保險理賠金2 萬8,000 元。
五、本件爭點：被告應否負侵權行為損害賠償責任？如是，數額
    為何？按因故意或過失，不法侵害他人之權利者，負損害賠
    償責任；違反保護他人之法律，致生損害於他人者，負賠償
    責任；汽車、機車或其他非依軌道行駛之動力車輛，在使用
    中加損害於他人者，駕駛人應賠償因此所生之損害；不法侵
    害他人之身體或健康者，對於被害人因此喪失或減少勞動能
    力，或增加生活上之需要時，應負損害賠償責任；不法侵害
    他人之身體、健康、名譽或自由者，被害人雖非財產上之損
    害，亦得請求賠償相當之金額。民法第184 條第1 項前段、
    第2 項前段、第191 條之2 、第193 條第1 項、第195 條第
    1 項前段分別定有明文。次按服用毒品、麻醉藥品、酒類或
    其他相類之物，不能安全駕駛動力交通工具而駕駛者，處1
    年以下有期徒刑、拘役或科或併科15萬元以下罰金；汽車駕
    駛人飲用酒類或其他類似物後其吐氣所含酒精濃度超過每公
    升0.25毫克或血液中酒精濃度超過百分之0.05以上者，不得
    駕車。刑法第185 條之3 及道路交通安全規則第114 條第2
    款亦有明文。上開規定禁止酒後駕車行為，係因該危險行為
    攸關駕駛者及全體用路人之生命及身體安全，自屬民法第18
    4 條第2 項規定所指保護他人之法律。經查，本件被告因酒
    後駕車涉犯刑法第185 條之3 犯行，業經本院刑事庭以98年
    度簡字第500 號判處罪刑確定，此有該案卷宗可憑，復據證
    人劉坤和於刑案偵查中證述：當天我看到被告從車上走下來
    ，就走的不穩的樣子等語（參刑案偵卷第8 頁），堪認被告
    確有酒後駕車違反上開規定之行為，則原告主張被告於上開
    時、地，酒後駕駛汽車，違反保護他人之法律，致原告受有
    傷害，被告應依民法第184 條第2 項前段規定負侵權行為損
    害賠償責任，自屬有據。
六、茲就原告損害論述如下：
  (一)原告主張支出醫療費用4 萬5,527 元，固據其提出收據影本
    等件為證（本院卷第10-26 頁），惟原告係因右膝退化性關
    節炎於97年9 月8 日入住義大醫院，並於隔日施行人工膝關
    節置換手術，此有原告於義大醫院之病歷影本可稽（本院卷
    第98-122頁），該次就診顯與本件車禍無關。又原告於施行
    上開手術後，因非關退化性關節炎病因，僅分別於98年6 月
    11日因指甲溝炎、甲床炎於該院整形外科就診及98年8 月10
    日因上呼吸道感染於該院胸腔內科就診，此有該院99年10月
    29日義大醫院字第09901374號函可憑（本院卷第186 頁），
    顯然與本件車禍均無關連，是原告於97年9 月8 日後於義大
    醫院所支出之醫療費用即非本件車禍肇致，應予剔除。再者
    ，原告雖主張因右大腳趾慢性骨髓炎於98年4 月15、16、17
    日在國仁醫院施行高壓氧治療，惟距97年2 月16日車禍發生
    時，已逾年餘，復參以原告所提上揭醫療收據，其自97年10
    月31日起至98年4 月14日止，幾近5 個月未再接受治療，又
    原告早於97年8 月19日在義大醫院施行右足壞死骨頭切除手
    術，且原告係於98年4 月15日始至國仁醫院門診自訴車禍後
    左大趾變形疼痛而施行高壓氧治療等情，亦有義大醫院診斷
    證明書及國仁醫院99年10月19日國仁醫字第0990376 號函可
    稽（本院卷第5 、183 頁），顯難認原告於國仁醫院支出之
    醫療費用為本件車禍所致，亦應予剔除。故檢核原告所提醫
    療收據，經剔除97年9 月8 日後於義大醫院支出之醫療費3,
    010 元及國仁醫院高壓氧治療4,700 元後，堪認原告支出之
    必要醫療費即為被告所不爭執之3 萬7,817 元（本院卷第17
    6 頁背面）。
  (二)原告主張往返就診支出交通費4 萬9,800 元，固提出計程車
    車資證明等件為憑（本院卷第27-34 頁），惟承前所述，原
    告於97年9 月9 日於義大醫院施行人工膝關節置換手術及其
    後在該院就診，迄98年在國仁醫院作高壓氧治療，均非本件
    車禍肇致，故原告97年9 月22日起至義大醫院及國仁醫院之
    車資合計1 萬2,600 元，應予剔除。故原告主張因就診而支
    出之必要交通費，即應為3 萬7,200 元（49,800－12,600＝
    37,200）。
  (三)原告主張於本件車禍發生前，係從事鳳梨栽種之農務工作，
    業據其提出高樹鄉泰山村村長證明書及農會農保證明書各1
    份為憑（本院卷第35、156 頁），應屬可信，被告抗辯原告
    於車禍發生前已無工作能力一節，並無足採信。原告既係從
    事鳳梨栽種之農務工作，原屬高度勞力性質工作，原告既因
    車禍受有上開傷害，於治療期間難以繼續從事農務，足堪認
    定。然原告於97年9 月8 日因退化性關節炎入住義大醫院施
    行人工膝關節置換手術，其後於義大醫院已無非關退化性關
    節炎病因之就診紀錄，已如前述，則原告縱因施行手術接續
    復健治療而無法工作，自與車禍受傷無涉，堪認原告自97年
    2 月16日受傷迄97年9 月8 日入住義大醫院期間無法工作之
    損失始與本件車禍受傷有相當因果關係，故原告主張工作損
    失達23個月，並無可信。又原告雖主張耕作面積達6 、7 分
    地，惟據其所提出之土地登記謄本2 份（本院卷第157-160
    頁），僅屏東縣高樹鄉○○○段672-2 地號土地為其所有，
    原告復未能舉證非其名下之土地由其耕種之事實，況兩筆土
    地相距甚遠，實無可能均由原告耕作，顯見原告耕作面積僅
    為其自有土地。再者，依據98年農業統計年報，屏東縣農民
    裁種鳳梨每公頃年產量4 萬2,333 公斤，每公斤市場價格18
    .3元，生產成本每公斤3.5 元，此有屏東縣政府99年10月27
    日屏府農務字第0990263816號函可參（本院卷第188-190 頁
    ），依此估算原告上開期間之工作損失即應為12萬8,206 元
    【計算式：4.2333（㎡年產量）×3665㎡（面積）×14.8（
    每公斤利潤）×6.7/12（期間）＝128,206 ，元以下4 捨5
    入】。
  (四)按慰撫金之酌給標準與財產上損害之計算不同，然非不可斟
    酌雙方身分資力與加害程度，及其他各種情形核定相當之數
    額，最高法院著有51年度台上字第223 號判例意旨可資參照
    。本件原告因被告不法侵害，受有上開傷害，其右足壞死骨
    頭業遭切除，已屬無從回復，精神自屬痛苦難當。又原告從
    事農務，名下有房屋1 棟及土地1 筆，而被告為小學肄業，
    名下則有土地8 筆及汽車1 輛，除分據兩造陳明在卷，亦有
    兩造之稅務電子閘門財產所得調件明細表各乙份附卷可憑。
    本院審酌原告傷勢程度、車禍事故情節及兩造之身分、地位
    ，原告所受之精神痛苦等一切情狀，認為原告請求精神慰撫
    金以30萬元為適當，逾此部分之請求，尚嫌過高，不應准許
    。
  (五)基上，原告所受損害為50萬3,223元 （37,817＋37,200＋
    128,206 ＋300,000 ＝503,223）。
七、按損害之發生或擴大，被害人與有過失者，法院得減輕賠償
    金額或免除之，民法第217 條第1 項定有明文。次按汽車行
    駛至交岔路口，轉彎車應讓直行車先行，道路交通安全規則
    第102 條第1 項第7 款訂有明文。查本件車禍事故係因原告
    騎車行經交岔路口，轉彎車未讓直行車先行，違反上開道路
    交通安全規則等情，有前揭刑事案卷所附現場圖、道路交通
    事故調查報告表(一)(二)、現場照片可參，原告於刑案偵查中稱
    ：我騎在產業道路上，紅燈結束，變綠燈時，我打左邊方向
    燈要左轉，對方的車是從我的對向過來，我本來以為他離我
    還有很遠，我就左轉，在路中間處就被擦撞到了等語（參偵
    卷第7 頁）。是以，原告行至肇事路口之前即已看見被告，
    則原告自應持續注意被告汽車之動向，殊不得毫無防備逕行
    左轉通過路口，再者，本件車禍事故經送鑑定結果，亦認原
    告左轉未讓直行車先行為肇事原因，有行車事故鑑定委員會
    鑑定意見書1 份在卷可稽（本院卷第169 頁），自堪信原告
    對於本件車禍事故之發生亦與有過失。本院審酌車禍事故發
    生之情節及原因力強弱，認原告應負50% 之過失責任，爰減
    輕被告50 %之賠償責任。故過失相抵結果，被告應賠償原告
    之數額為25萬1,612 元（503,223 ×50% ＝251,612 ，元以
    下4 捨5 入）。末按強制汽車責任保險法第32條規定，保險
    人依本法規定所為之保險給付，視為被保險人損害賠償金額
    之一部分，被保險人受賠償請求時，得扣除之。本件原告因
    系爭交通事故，已領取被告交付之醫療費3 萬6,000 元並受
    領強制汽車責任保險理賠金2 萬8,000 元之事實，為兩造所
    不爭執，原告上開得請求之金額自應扣除已領取之強制汽車
    責任保險金及被告已給付之賠償金後，如有剩餘方得再向被
    告請求賠償。因此，扣除原告已領取之強制險理賠金及被告
    所給付之賠償金後，原告得再向被告請求賠償之數額為18萬
    7,612 元（251,612 －36,000－28,000＝187,612 ）。
八、綜上所述，原告本於侵權行為規定，請求被告給付18萬7,61
    2 元，及自起訴狀繕本送達被告翌日即99年3 月10日起至清
    償日止，按週年利率5%計算之利息，為有理由，應予准許，
    至逾此部分之請求，則無理由，應予駁回。
九、本判決原告勝訴部分未逾50萬元，爰依民事訴訟法第389 條
    第1 項第5 款規定併依職權宣告假執行，被告陳明願供擔保
    請求免為假執行，核無不合，爰酌定相當之擔保金額，予以
    准許。至原告敗訴部分，其假執行之聲請已失所附麗，應予
    駁回。
十、訴訟費用負擔之依據：民事訴訟法第79條。
中    華    民    國    99    年    11    月    29    日
                        民事第二庭  法  官  陳威宏
正本係照原本作成。
如不服本判決，應於收受送達後20日內向本院提出上訴書狀，其
未表明上訴理由者，應於提出上訴後20日內向本院補提理由書狀
（均須按他造當事人之人數附繕本）。
中    華    民    國    99    年    11    月    30    日
                                    書記官  陳勃諺

司法院資訊處製作；財團法人民間司法改革基金會備份。
